【裁判字號】    89,訴,2869
【裁判日期】    900925
【裁判案由】    贈與稅
【裁判全文】
臺北高等行政法院判決                            八十九年度訴字第二八六九號
                              .
    原      告  甲  ○
    訴訟代理人  丁○○
                己○○律師
    被      告  財政部台北市國稅局
    代  表  人  乙○○（局長）
    訴訟代理人  丙○○
                戊○○
右當事人間因贈與稅事件，原告不服行政院中華民國八十九年十月二日台八十九訴字
第二八七二○號再訴願決定，提起行政訴訟，本院判決如左：
    主  文
原告之訴駁回。
訴訟費用由原告負擔。
    事  實
一、事實概要：原告於民國八十三年六月十日將其到期之台北市第九信用合作社定期
    存款新台幣（下同）一千八百萬元轉存其配偶何勤名下，又於八十三年七月五日
    自其台北市士林區農會帳戶提款轉存其子何俊民及何仁文在該農會之帳戶各五百
    萬元，被告以其有贈與情事未依規定申報贈與稅，乃以八十四年七月二十一日（
    八四）財北國稅審貳字第八四○三二一七二號函通知其於文到十日內申報贈與稅
    ，原告仍未依限申報，被告遂依行為時遺產及贈與稅法第四條第二項規定，核定
    贈與總額二八、○○○、○○○元，淨額二七、五五○、○○○元，應納贈與稅
    額八、九三一、二五○元外，並依同法第四十四條規定，按核定應納稅額處一倍
    之罰鍰計八、九三一、二五○元。原告不服，申經復查結果，除獲追減贈與額一
    八、○○○、○○○元及罰鍰六、九五五、○○○元外，其餘未獲變更，乃就贈
    與其子一千萬元部分，提起訴願、再訴願，亦遭決定駁回，遂提起行政訴訟。
二、兩造聲明：
  (一)原告聲明：原處分、訴願及再訴願決定均撤銷。
  (二)被告聲明：駁回原告之訴。
三、兩造之爭點：原告轉存其子一千萬元（何俊民及何仁文各五百萬元）之行為是否
    為贈與？
  (一)原告主張之理由：
    1.按「本法所稱贈與，指財產所有人以自己之財產無償給予他人，經他人允受而
      生效力之行為。」「贈與，因當事人一方以自己之財產，為無償給予他方之意
      思表示，經他方允受而生效力。」「稱委任者，謂當事人約定，一方委託他方
      處理事務，他方允為處理之契約。」分別為遺產及贈與稅法第四條第二項，民
      法第四○六條、第五二八條所明定。依民法規定，贈與契約之成立，除須贈與
      之一方有贈與之意思表示外，尚須受贈之他方有允受之意思表示。若行為上有
      贈與之外觀形式，受贈之他方無允受贈與之意思表示，即無由成立民法之贈與
      契約。民法上之贈與契約既不成立，稅法上之贈與行為自無由成立。
    2.按本件原告於八十三年七月五日，自其所有士林區農會帳戶轉存其子何仁文、
      何俊民同農會帳戶各五、○○○、○○○元之款項，乃因何仁文、何俊民於同
      年六月初，曾向其兄弟案外人何義道提及，最近可能各需要五、○○○、○○
      ○元之款項周轉。而何義道因白天在行政院人事行政局上班，工作繁忙，恐屆
      時無法陪同何仁文等二人辦理提款轉存手續，復因何仁文等二人尚未表示需立
      即取用，何義道遂將其名下華南銀行士林分行部分存款轉存其父甲○即原告帳
      戶時，囑託原告於何仁文等二人需要時，代為轉交前揭兩筆各五、○○○、○
      ○○元之現款。嗣後何仁文等二人提出請求時，原告即依何義道之囑託，陪同
      何仁文等二人辦理提款轉存手續。惟被告竟於八十三年六月三日，何義道提款
      轉存原告帳戶之際，即作成何義道贈與原告之處分，俟原告依何義道之委任，
      於同年七月五日將其中五、○○○、○○○元代為轉交何仁文，另五、○○○
      、○○元代為轉交何俊民時，被告卻指原告另贈與何仁文、何俊民共計一○、
      ○○○、○○○元，並另核課本稅及罰鍰各一、九七六、二五○元。足證本件
      與何義道八十三年度贈與稅案部分金額有重覆核課之事實，其處分難謂適法允
      當。行政院再訴願決定指稱「再訴願人並未能就其主張事實舉證其說，參照前
      行政法院三十六年判字第十六號判例，尚無足採。」被告應本於事實詳實查證
      ，以維納稅義務人之權益。
    3.民事訴訟法第二七七條「當事人主張有利於己之事實者，就其事實有舉證之責
      任。」之舉證責任分配原則相關規定，行政訴訟法第一三六條訂有準用之明文
      。原告對系爭資金乃案外人何義道委任原告代為轉交原告之子之事實，已對被
      告提出說明，則被告自應舉證證明系爭款項確為贈與標的，與何義道寄託及委
      任原告轉交之資金無關，不能僅憑臆測之詞，強行對原告核課贈與稅及罰鍰，
      方符民事訴訟法第二七七條所揭示之舉證責任分配原則。
    4.依遺產及贈與稅法第四十七條規定：「前三條規定之罰鍰，連同應徵之稅款，
      最多不得超過遺產總額或贈與總額」。是退萬步言，縱認本案在何義道名下帳
      戶存款轉匯原告帳戶，及原告帳戶存款轉匯何仁文、何俊民等二人帳戶兩階段
      ，並無原告所主張之委任關係適用餘地，而屬贈與情形。則依遺產及贈與稅法
      第四十七條規定之立法意旨，同一筆款項上所加徵之贈與稅及罰鍰，依法亦應
      不得超過贈與總額，其處分始符比例原則。亦即同一筆款項，若在多位當事人
      間輾轉贈與，被告如主張對各階段之贈與行為，均得以加徵贈與稅及罰鍰，其
      所加徵之稅款及罰鍰亦應以原始贈與總額為上限，而不得超越贈與總額。經查
      本件贈與總額一○、○○○、○○○元，於第一階段何義道以現金轉存原告名
      下一一八、七二○、○○○元之際，被告即已對此階段課徵贈與稅本稅五五、
      ○一七、二五○元；及罰鍰五四、七六九、七五○元；利息部分僅計算至九十
      年三月二十二日，亦已達一○、六九九、四九六元。如以本稅及罰鍰合計，已
      達第一階段贈與總額百分之九十二點四八，即每千萬元贈與額中已被課徵九、
      二四八、○○○元之本稅及罰鍰；若再加計利息，已逾百分之百，等於第一階
      段贈與總額（內含第二階段贈與總額一○、○○○、○○○元）於前案中已全
      數收歸國庫。縱不加計利息，本件之贈與總額一○、○○○、○○○元在第一
      階段中，亦已課徵本稅及罰鍰合計逾九、二四八、○○○元。而在第二階段（
      即本件）中，被告對同一筆現款復又另課徵本稅一、九七六、二五○元，罰鍰
      一、九七六、二五○元，合計達本件贈與總額之百分之三十九點五三。與第一
      階段合計，縱使不含利息，僅計算本稅及罰鍰，區區一○、○○○、○○○元
      之贈與額上，所課徵之贈與稅本稅及罰鍰竟已逾一三、二○一、○○○元，明
      顯有違比例原則及遺贈稅法第四十七條規定之意旨。惟查第一階段（即何義道
      八十三年度贈與稅案）之課稅處分作成在先，若前階段處分被告認定為合法有
      效，本件之課稅裁罰處分，被告自應予以撤銷重核，以符上開法規之意旨。
  (二)被告主張之理由：
    1.原告於八十三年七月五日於台北市士林區農會提款轉存入其子何俊民及何仁文
      在該農會之帳戶（一八二六一號及一○六○九號）各五、○○○、○○○元，
      原告主張係何義道於八十三年六月五日寄託其一一八、七二○、○○○元時，
      即說明需將其中各五百萬元代交何俊民及何仁文，其於八十三年七月五日依囑
      提款轉存該二人士林區農會帳戶各五百萬元，僅係暫時代為保管何義道君交付
      其子之資金云云，惟未能就其主張事實舉證以實其說，參照前行政法院三十六
      年判字第十六號判例，尚無足採。又動產之歸屬以占有為要件，系爭款項既係
      由原告存入其子何俊民及何仁文於士農之帳戶內，其物權即屬於其子所有，應
      認其子業已允受，被告認係贈與，核課贈與稅，並無不合。
    2.原告申經復查結果准予追減贈與額一八、○○○、○○○元，是被告按重行核
      算應納稅額一、九七六、二五○元，依前揭規定裁處罰鍰一、九七六、二五○
      元，尚無違誤。
    理  由
一、按「凡經常居住中華民國境內之中華民國國民，就其在中華民國境內或境外之財
    產為贈與者，應依本法規定，課徵贈與稅。」「本法稱財產，指動產、不動產及
    其他一切有財產價值之權利。」「本法稱贈與，指財產所有人以自己之財產無償
    給與他人，經他人允受而生效力之行為。」「除第二十條所規定之贈與外，贈與
    人在一年內贈與他人之財產總值超過贈與稅免稅額時，應於超過免稅額之贈與行
    為發生後三十日內，向主管稽徵機關依本法規定辦理贈與稅申報。」「納稅義務
    人違反第二十三條或第二十四條之規定，未依限辦理遺產及贈與稅申報者，按核
    定應納稅額加處一倍至二倍之罰鍰。」分別為遺產及贈與稅法第三條第一項、第
    四條第一項及第二項、第二十四條第一項及第四十四條所明定。
二、原告於八十三年七月五日自其台北市士林區農會帳戶提款轉存其子何俊民及何仁
    文在該農會之帳戶各五百萬元之事實，有士林區農會存摺類存款存款憑條、士林
    區農會存摺類存款取款憑條、轉帳支出傳票、原告之華南商業銀行及士林區農會
    存款存摺、何仁文士林區農會存款存摺、何俊民士林區農會存款存摺等件影本在
    原處分卷及本院卷可稽，並為原告所不爭執，堪信為真實。原告雖主張其子何義
    道於八十三年六月五日寄託其一一八、七二○、○○○元時，即囑代為轉交其子
    何俊民、何仁文各五、○○○、○○○元，其於八十三年七月五日依囑提款轉存
    ，並非贈與；被告未為舉證，逕對原告核課贈與稅及罰鍰，不符舉證分配原則；
    縱認本件係贈與，被告就何義道八十三年六月三日提款轉存帳戶部分，已核課贈
    與稅及罰鍰，復就本件重覆核課，有違比例原則與遺產及贈與稅法第四十七條規
    定云云。惟查：
  (一)動產所有權之移轉於交付時生效，系爭款項既係由原告存入其子何俊民、何仁文
    在台北市士林區農會之帳戶內，即生所有權移轉之效力，應認其子何俊民、何仁
    文業已允受，原告主張非贈與，自應就其主張有利於己之事實負舉證之責。原告
    台北市士林區農會於八十三年六月三日雖有何義道存入之一八、七二○、○○○
    元，惟不能據此即謂系爭款項為其囑託轉交，況原告及其子何義道、何俊民、何
    仁文均設有金融機構帳戶，系爭款項果係何義道欲交付何俊民、何仁文者，大可
    自行將款項轉存何俊民、何仁文之帳戶，何須存入原告帳戶後由原告再為轉交，
    其與常情有違，此外原告復未能舉證以實其說，自難認其主張為真實。
  (二)贈與稅之納稅義務人為贈與人，受贈人於受贈取得所有權後所為贈與，與原贈與
    人之贈與係屬二事，故被告就何義道所為贈與核課贈與稅及罰鍰，與本件並無相
    關，不生重覆核課問題，亦無違背比例原則與遺產及贈與稅法第四十七條規定可
    言。
  (三)從而被告以原告贈與其子何俊民、何仁文各五、○○○、○○○元，未依規定申
    報，核課贈與稅並予罰鍰，一再訴願決定遞予維持，均無違誤，原告徒執前詞，
    聲請撤銷，為無理由，應予駁回。
三、據上論結，本件原告之訴為無理由，依行政訴訟法第九十八條第三項前段，判決
    如主文。
中    華    民    國      九十      年      九        月    二十五      日
                 臺 北 高 等 行 政 法 院   第 一 庭
                                審 判 長 法  官  鄭 忠 仁
                                         法  官  林 育 如
                                         法  官  楊 莉 莉
右為正本係照原本作成。
如不服本判決，應於送達後二十日內，向本院提出上訴狀並表明上訴理由，如於本判
決宣示後送達前提起上訴者，應於判決送達後二十日內補提上訴理由書（須按他造人
數附繕本）。
中    華    民    國      九十      年      九        月    二十五      日
                                         書記官  黃 舜 民


司法院資訊處製作；財團法人民間司法改革基金會備份。
